臺灣士林地方法院民事判決　　　　　　 95年度重訴字第158號
原　　　告　丁○○
　　　　　　　　　　　號
訴訟代理人　賈育民律師
被　　　告　台北市政府
法定代理人　甲○○
訴訟代理人　戊○○
　　　　　　乙○○
訴訟代理人　蔡正廷律師
複代理人　　林正疆律師
　　　　　　劉上銘律師
上列當事人間請求返還土地等事件，本院於96年9 月7 日言詞辯
論終結，判決如下：
    主  文
被告應將坐落臺北市○○區○○段4小段439地號土地，如附圖所
示A部份（面積19.93平方公尺）所設置之水溝遷移，將土地返還
原告。
被告應給付原告新台幣玖萬柒仟捌佰陸拾捌元，其中新台幣捌萬
壹仟參佰捌拾陸元自民國九十五年六月十四日起，其中壹萬陸仟
肆佰捌拾貳元自民國九十五年九月二十三日起，均至清償日止，
按年息百分之五計算之利息；並自民國九十五年十月一日起，至
被告返還第一項之土地予原告之日止，按月給付原告新台幣貳仟
伍佰玖拾捌元。
原告其餘之訴駁回。
訴訟費用由被告負擔伍分之壹，餘由原告負擔。
    事實及理由
甲、程序方面：
一、本件原告係以其所有坐落台市○○區○○段四小段439 地號
    土地如附圖A部份所示面積19.93 平方公尺、E部份所示面積
    25.77 平方公尺土地分別為被告管理維護之水溝、舖設之柏
    油路面無權占用，而基於民法第767 條所有權之排害請求請
    求拆遷水溝、刨除柏油路面，交還各該部份之土地，暨給付
    相當於租金之損害金部份，核均屬私法上之請求權，而非行
    政法上之請求權，普通法院對之有審判權，本件受理本件訴
    訟，核無不合，合先敘明。
二、又按訴狀送達後，原告不得將原訴變更或追加他訴。但擴張
    或減縮應受判決事項之聲明者，不在此限，民事訴訟法第25
    5 條第1項第3款定有明文。本件原告原起訴請求判決：(一)被
    告應將坐落臺北市○○區○○段4小段439地號土地，如附圖
    所示A部份（面積19.93平方公尺）所設置之水溝遷移，將附
    圖所示E部份（面積25.77平方公尺）之柏油路面刨除，將土
    地返還原告。(二)被告應給付原告810,495 元，及自起訴狀繕
    本送達翌日（即自95年6 月14日）起至清償日止，按年息5%
    計算之利息；並自民國起訴繕本送達之翌日起，至被告返還
    第1項之土地予原告之日止，按月給付原告26,145 元。嗣於
    訴狀送達後之95年9 月21日提出之準備狀中為訴之聲明：(一)
    同前。(二)被告應給付原告680,884 元，及自起訴狀繕本送達
    翌日（即自95年6 月14日）起至清償日止，按年息5%計算之
    利息；並自民國95年10月1日起至被告返還第1項之土地予原
    告之日止，按月給付原告15,172元。減縮請求之金額，惟擴
    張請求之基期（原請求自92年8月20日起至95年3月31日止之
    不當得利損害金並自起訴狀繕本送達翌日起計算法定遲延利
    息，擴張為自92年8月20日起至95年9月30日止之不當得損害
    金，並均自起訴狀繕本送達翌日起加計法定遲延利息），於
    法並無不合，本院認應予准許。
三、至原告原請求被告於起訴狀另主張被告在其所有如附圖B、D
    所示部份面積10.71 平方公尺土地設置排水溝，請求被告應
    依台北市政府舉辦下水道工程使用支付償金或補償基準以埋
    設物投影面積1.5 倍並按公告現值5%計算之償金80,004元部
    份，原告已於最後言詞辯論期日捨棄（撤回），不在本件判
    決之列，附予敘明。
乙、實體方面：
壹、原告起訴主張：坐落台市○○區○○段四小段439 地號土地
    為原告所有，毗鄰之同小段454 地號土地則為都市計劃之綠
    地用地（公共設施用地），現為供公眾通行之道路，被告在
    北投區○○街○段313 巷16弄設置排水溝時，並未辦理公用
    徵收，明知文林段四小段439 地號土地為而私有土地，而毗
    鄰之同小段454 地號土地則為都市計劃之綠地用地，理應將
    該排水溝設置於同小段454 地號土地，欲將之設置於原告所
    有文林段四小段439 地號土地（如附圖A部分所示面積19.93
    平方公尺），再將水溝外側仍屬原告所有之439 地號土地舖
    設柏油路面（如附圖E部份所示面積25.77平方公尺），供不
    特定人往來及通行，嚴重妨害原告對系爭土所有權之行使。
    按無權占有他人土地，可能獲得相當於租金之利益，為社會
    通常之觀念，最高法院61年度台上字第1695號判例可資參照
    。原告所有土地既經被告無權占有，自屬受有相當於租金之
    損害。被告並無使用上開土地之權源，占有原告土地45.7平
    方公尺，自受有相當於租金之不當得利，使原告受有相當於
    租金之損害，原告自92年8 月20日取得系爭土地所有權，迄
    今已有37個月，原告依土地法第105 條、平圴地權條例第16
    條規定，願僅按土地申報總價年息百分之5 計算損害額。而
    系爭土地公告現值為每平方公尺新台幣（下同）99,600元，
    申報地價為79,680元，被告占用之部份申報地價總額為3,64
    1,376 元，全年損害總額為182,069 元，平均每月損害額為
    15,172元，37個月損害額為561,364 元。為此本於民法第76
    7 條之所有權排害請求權及不當得利之法律關係提起本訴。
    並提出土地登記謄本、地籍圖、臺北市都市發展局土地使用
    分區查詢系統列印資料、現場照片等為證。並聲明：(一)被告
    應將坐落臺北市○○區○○段4 小段439 地號土地，如附圖
    所示A 部份（面積19.93 平方公尺）所設置之水溝遷移，將
    附圖所示E 部份（面積25.77 平方公尺）之柏油路面刨除，
    將土地返還原告。(二)被告應給付原告561,360 元，及自民國
    95年6 月14日起至清償日止，按年息5%計算之利息；並自民
    國95年10月1 日起，至被告返還第1 項之土地予原告之日止
    ，按月給付原告15,172元。
貳、被告則以：(一)系爭觀如附圖A 部分所示土地上之水溝，應係
    系爭原告所有房屋於57年間由訴外人陸軍總部虢驊建築時所
    設置，並非被告所設置，蓋以原告於95年7 月19日鈞現場履
    勘時自承：19號建物是57年間由陸軍總部自陳有利承租土地
    中撥出40坪給虢驊自建系爭房屋，虢驊於83年與陸軍總部及
    地主陳有利協調由陸軍總部提撥未付之租半14萬元，虢驊再
    將房屋交給地主，陸軍總部將土地同時返還地主陳有利，伊
    於92年間以1200多萬元向地主陳有利買系爭房等語，可知系
    爭水溝係訴外人陸軍總部或虢驊建築時所施作設置，並非被
    手所設置。且下水道法係73年12月21日公佈施行，下水道法
    施行細則係75年7月4日公佈施行，系爭建物原告自承係57年
    間由陸軍總部所建，係在下水道法施行之前，當無該法之適
    用。退步言之，縱有下水道法之適用，依原告所援引之該法
    第12條內容，亦無從得出系爭水溝係被告所設置之事實，再
    觀諸同法施行細則第15條之規定：「下水道完成地區申請建
    築時，應先檢附用戶排水設備圖說、配置圖，排水口地點等
    資料申請地下水道機構核准；用戶排水設備完工後，須經下
    水道機構檢驗合格，始得連接於下水道。」、第17條之1第2
    項：「下水道用戶排水設備，得由自來水管商承裝。」、第
    18條規定：「五層以下非供公眾使用之新建建築物，其下水
    道設備得由該建築物之建築師併同設計之。」之內容，亦足
    證明，建築物之排水系統（包含排水溝）均係由建商在建造
    房屋時所設置，而非由被告所設置，僅在其設置其排水系統
    之後有維護管理之責任而已。是本件313 巷16弄之水溝上之
    溝蓋雖有「市府公物」之字樣，僅係表明該水溝之維護、管
    理單位為被告而已，並非指該水溝即係被告所設置，被告僅
    係管理維護機關，並非無權占用，無拆遷水溝之權限。(二)系
    爭如附圖E部分所示土地面積25.77平方公尺地面上所以敷設
    柏油，係該里之里長丙○○○因313巷16弄454地號使用目的
    為綠地之地面有老化現象，而要求被告重新敷設柏油，惟因
    原告之配偶向里長反應應將E 部份土地敷設柏油，今原告反
    以被告在A 部份土地敷設柏油即係權占有其私人土地，實與
    實情不符且違誠信原則。且313巷16弄寬度超過8米，但16弄
    是綠地，並非道路，市政府並不負責路面維修，除95年4 月
    依里長的請託舖設柏油一次外，並未有維修的紀錄。舖設柏
    油後並非由在占有使用，而是公在使用，系爭E 部份土地縱
    有敷設柏油，不能即推論系爭土即由被告占有使用，被告從
    未占有使用系爭E 部份之土地，原告請求被告給付相當於租
    金之不當得利，並無理由。況原告主張之不當得利之法律關
    係，係屬公法上之不當得利法律關係，應屬行政法院管轄，
    不應由普通法律管轄等語資為抗辯，並提出建物原始設計平
    面圖、台北市府工務局工程標準圖、北投區公所函暨切結書
    等為證，並聲明：求為判決駁回原告之訴。
參、兩造不爭執之事實（本院卷第231 頁本院96年9月7日言詞辯
    論筆錄）：
一、坐落台北市○○區○○段4 小段439 地號土地（下稱系爭土
    地），係原告所有，原告在系爭土地上有建物門牌號碼台北
    市○○區○○街1段313巷6弄19號3層樓建物（下稱6弄19 號
    房屋）。
二、系爭土地及6 弄19號房屋係於民國57年間由陸軍總部向原告
    之前手陳有利所承租之土地中撥出40坪予訴外人虢驊建造，
    83年間虢驊與陸軍總部及陳有利協調後，由陸軍總部提撥未
    付之租金214萬元，陳有利提出60萬元，計274萬元給予虢驊
    。虢驊再將門牌號碼為6 弄19號之建物所有權轉讓與陳有利
    ，陸軍總部同時將承租之土地返還陳有利。原告於92年間以
    1,200 多萬元向訴外人陳有利購買上開房屋及基地。（北院
    卷3頁、本院卷30、64頁）
三、系爭土地之東南側與鄰地440 地號土地接連處現為台北市○
    ○區○○街1 段313 巷6 弄為私設通路之既有巷道（即如台
    北市士林地政事務所95年8 月29日複丈成果圖C 部分所示面
    積18.39平方公尺之巷道路面舖設柏油路面，暨該6巷巷道兩
    邊設有排水溝，如附圖B部分面積6.82平方公尺、D面積3.89
    平方公尺）使用。（北院卷14頁，本院卷37頁）
四、系爭土地之西南側與454 地號土地（該454 地號土地係謝昇
    良等13人所有之私有地，現為台北市○○區○○街1 段313
    巷16弄之巷弄通道使用）接連處，如附圖A 部分所示面積19
    .93 平方公尺，設有排水溝；如附圖E部分所示面積25.77平
    方公尺土地舖設有柏油路面。（北院卷14頁，本院卷37頁）
五、台北市○○區○○街1 段313 巷6 弄之通路（面寬4 米）及
    其兩旁水溝（通路面寬8 米以下）現由臺北市北投區公所負
    責維修，台北市○○區○○街1 段313 巷16弄之通路（面寬
    10米）及水溝（面寬8 米以上通路之水溝）現由台北市政府
    工務局水利工程處養護工程處（自95年8月1日改制前為台北
    市政府工務局養護工程處）負責管理維修。（本院卷14頁）
六、台北市○○區○○街1 段313 巷6 弄兩側水溝蓋上鑄有北投
    區公所公物等字。台北市○○區○○街1 段313 巷16弄兩側
    之水溝蓋上鑄有台北市徽及「市府公物」等字。（本院卷30
    、21 8頁勘驗筆錄、94頁照片）
七、台北市北投公所曾於94年10月12日以北市投區民字第094323
    9300號函檢附台北市北投區榮光里辦公室提供之切結書1 份
    函被告台北市政府所屬工務局養護工程處稱：有關本區○○
    里○○街○段313巷16巷35號前至石牌路1段616（應為166 巷
    之誤）69弄14號全路段柏油路面不平乙案，建請貴處協助舖
    設，以利人車通行安全。該切結書記載：查台北市○○區○
    ○里○○街○ 段313 巷16弄35號前至石牌路1 段166 巷69弄
    14號柏油路面不平，影響行車安全，因該巷道係為未徵收之
    都市計畫綠地，敦請貴處實地查勘並協助舖設，此舉乃為求
    有平整之通道而非佔有，若發生土地爭議，由本人負全部責
    任處理解決，切結人：榮光里，里長蔣劉桂枝，中華民國94
    年10月5 日。（本院卷122 、123 頁，被證3） 被告於民國
    95年4 月間在西安街1 段313 巷16弄通路上舖設柏油路面，
    （舖設至16弄現有兩側水溝邊）其中如附圖E 部分面積25.7
    7 平方公尺之柏油路面係坐落於原告所有台北市○○區○○
    段4 小段439 地號土地上。（本院卷64頁）
八、台北市北投區公所於民國94年4 月間在台北市○○區○○段
    4 小段439 地號土地如附圖C 部分面積18.39 平方公尺土地
    （即313 巷6 弄）上舖設柏油路面。本院卷64頁。
九、依照台北市政府舉辦下水道工程使用土地支付償金或補償基
    準第2 項規定以埋設物投影面積1.5 倍計算，並按公告現值
    5％計算補償金。
十、台北市○○區○○街1 段313 巷16弄之位置，於都市計畫係
    編定為綠地。
十一、本院於96年8 月8 日現場履勘結果，發現：
　１、西安街1 段313 巷16弄（本院履勘範圍北起石牌路166 巷
  　  巷69弄，南至西安路1 段293 巷），西安街1 段313 巷16
      弄兩旁均有水溝，水溝蓋上均鑄有「市府公物」等字。31
      3 巷16弄東側（即原告房屋所在之一側）北端僅築至石牌
      路1 段166 巷69弄南側即石牌路1 段166 巷69弄14號屋前
      轉角處，南端則築至西安路一段293 巷北側，此段之水溝
      均相連呈一直線，該水溝之水溝蓋均鑄有「市府公物」之
      字樣，此段水溝及加蓋係同一時段所為。而石牌路1 段16
      6 巷69弄北側之房屋即門牌號石牌路1 段166 巷69弄11號
      房屋之西側旁之水溝與系爭西安路1 段313 巷之水溝所在
      位置不同，前者房屋西側牆壁旁之水溝緊鄰西安街1段313
      巷16弄之綠地用地，並未退縮；後者即西安街1 段313 巷
      16弄東側之石牌路1 段166 巷69弄14號、原告所有西安街
      1 段313 巷6 弄19號房屋西側之水溝位置並未緊鄰西安街
      1 段313 巷16弄綠帶，有退縮4 米。故西安街1段313巷16
      弄綠地用地東側之水溝，於石牌路1 段166 巷69弄以北部
      分，及以南部分，位置不同，並未成一直線設置。（見本
      院卷21 8頁勘驗筆錄附圖、199 至202 頁台北市政府工務
      局67年使字第880 號使用執照影卷、本院卷203 至205 頁
      台北市政府工務局73年使字第1004號使用執照影卷）。
　２、原告所有之西安街1 段313 巷6 弄19號房屋之北邊鄰房即
      石牌路1 段166 巷69弄14號房屋之南側與西側原始設計有
      雨水排水溝（本院卷204 、205 頁影卷），其西側之水溝
      上方所有人增設水泥花台，該雨水排水溝仍與南側雨水排
      水溝於匯水後排入系爭如附圖所示A 部分之水溝。（本院
      卷228 頁反面及229 頁之編號3 、4 、5 、6 之照片）
  ３、原告所有之西安街1 段313 巷6 弄19號房屋之南邊臨313
      巷6 弄，313 巷6 弄兩邊（即6 弄南、北兩側，即如附圖
      B 、D 部分所示）均設有排水溝，南側水溝即附圖D 部分
      有與西安街31 3巷16弄東側水溝即附圖A 部分）相連通，
      6 弄北側之水溝即附圖B 部分，並未直接與313 巷16弄東
      側水溝即附圖A 所示部分水溝相連接，6 弄北側水溝之水
      須經埋設於16弄與6 弄交岔口下方之涵管匯入6 弄南側水
      溝後再注入313 巷16弄之水溝，即B 水溝之水須經涵管匯
      入D 水溝後再由D 水溝注入A 水溝。（見本院卷216 、21
      8 頁勘驗筆錄及229 頁反面編號8 、9 之照片）。
肆、兩造所爭執之事項：
一、坐落台北市○○區○○段4小段439地號如附圖A部分面積19.
    93平方公尺部份即台北市○○區○○街313 巷16弄旁之水溝
    是否為被告所設置？
二、如附圖所示A 部分水溝如為被告設置，是否無權占有？
三、如附圖所示A 部分水溝如非被告設置，被告僅為維護管理機
    關，被告是否無權占用，而應拆除返還原告？並應給付原告
    相當於租金之不當得利？
四、系爭土地如附圖E部分面積25.77平方公尺土地，敷設柏油，
    是否被告無權占有而舖設，而應給付原告相當於租金之不當
    得利？
伍、得心證之理由：
子、有關系爭如附圖A部份所示水溝部份：
一、系爭如附圖A部份所示面積19.93平方公尺之水溝使用原告所
    有於92年8月20日取得所有權之系爭493地號土地，該水溝之
    水溝蓋上均鑄有台北市之市徽及市府公物等字樣，現為被告
    管理維護等情，為兩造所不爭，並經本院前往現場勘驗製有
    勘驗筆錄附卷可佐，及囑託台北市士林地政事務所前往鑑測
    明確繪製複丈成果圖附卷可憑。玆應先審究者為現有如附圖
    A 部份所示水溝，是否被告所設置？該水溝是否無權占有？
    如非被告設置，僅係被告管理維護，是否無權占有，而拆遷
    ，返還占用之土地與原告？
二、經查:
  (一)台北市○○區○○街1段313巷16弄北起石牌路1段166巷69弄
    弄，南至西安路1段293巷部份，其兩旁均有水溝，水溝蓋上
    均鑄有「市府公物」等字，313 巷16弄東側（即原告房屋所
    在之一側）北端僅築至石牌路1 段166 巷69弄南側即石牌路
    1 段166 巷69弄14號屋前轉角處，南端則築至西安路一段29
    3 巷北側，此段之水溝均相連呈一直線，該水溝之水溝蓋均
    鑄有「市府公物」之字樣，此段水溝及加蓋係同一時段所為
    。而石牌路1 段166 巷69弄北側之房屋即門牌號石牌路1 段
    166 巷69弄11號房屋之西側旁之水溝與系爭西安路1 段313
    巷之水溝所在位置不同，前者房屋西側牆壁旁之水溝緊鄰西
    安街1 段313 巷16弄之綠地用地，並未退縮；後者即西安街
    1 段313 巷16弄東側之石牌路1 段166 巷69弄14號、原告所
    有西安街1 段313 巷6 弄19號房屋西側之水溝位置並未緊鄰
    西安街1 段313 巷16弄綠帶，有退縮4 米。故西安街1段313
    巷16弄綠地用地東側之水溝，於石牌路1 段166 巷69 弄 以
    北部分，及以南部分，位置不同，並未成一直線設置。此經
    本院前往現場勘驗明確，製有勘驗筆錄及附圖在卷可稽（本
    院卷218 頁勘驗筆錄附圖），並經本院依職權向台北市政府
    工務局調取67年使字第880 號使用執照影卷、73年使字第10
    04號使用執照核對無訛（見本院卷199 至205 頁）。再者原
    告所有之西安街1 段313 巷6 弄19號房屋之北邊鄰房即石牌
    路1 段166 巷69弄14號房屋之南側與西側原始設計有雨水排
    水溝（本院卷204 、205 頁影卷），其西側之水溝上方所有
    人增設水泥花台，該雨水排水溝仍與南側雨水排水溝於匯水
    後排入系爭如附圖所示A 部分之水溝等情，亦經本院前往勘
    驗明確。（見本院卷228 頁反面及229 頁之編號3 、4 、5
    、6 之照片）復且原告所有之西安街1 段313 巷6 弄19號房
    屋之南邊臨313 巷6 弄，313 巷6 弄兩邊（即6 弄南、北兩
    側，即如附圖B 、D 部分所示）均設有排水溝，南側水溝即
    附圖D 部分有與西安街31 3巷16弄東側水溝即附圖A 部分）
    相連通，6 弄北側之水溝即附圖B 部分，並未直接與313 巷
    16弄東側水溝即附圖A 所示部分水溝相連接，6 弄北側水溝
    之水須經埋設於16弄與6 弄交岔口下方之涵管匯入6 弄南側
    水溝後再注入313 巷16弄之水溝，即B 水溝之水須經涵管匯
    入D 水溝後再由D 水溝注入A 水溝等情，亦經本院會同兩造
    勘驗明確（見本院卷216 、21 8頁勘驗筆錄及229 頁反面編
    號8 、9 之照片）。足見建商於興建房屋時所設計之排水溝
    與所系爭現有如附圖A 所示之水溝，並不相同，系爭A 部份
    所示水溝應係在現有西安街一段313 巷16弄、6 弄等處之建
    物興建完成後設置，並非原始建築人於興建各該建物時所設
    置，洵勘認定。被告抗辯系爭如附圖A 所示水溝係原始建築
    人於建屋時所設置，即非真實可採。
　(二)而據證人即系爭土地所坐落之北投區榮光里里長蔣劉桂枝於
  　95年10月30日到場作證稱：「（被告訴訟代理人問：在95年
    4 月間是否向台北市政府申請在台北市○○區○○街一段31
    3 巷16弄處作一個柏油更新的動作？）有，因為路面太爛了
    ，里民要求我要重鋪，60幾年我買石牌路一段的房子時，16
    弄那裡就是柏油路了，67、68年才有水溝，6 弄也是一樣。
    水溝是陳金川當選里長時里民要求他向政府申請設置的，至
    於是向台北市政府或是向北投區公所申請的我不清楚。原告
    的房子是拆掉重蓋的，我65年買房子時，原告房屋現址原有
    舊的二層樓木造房子就存在，陳金川里長申請作水溝前本來
    就有水溝存在，他只是把水溝重新作的比較大，比較漂亮，
    就是現在的水溝。」等語，可見系爭西安路1段313巷16弄所
    在土地即同小段454 地號土地，雖都市計畫編定綠地，但並
    未闢為綠地，在民國60幾年時即已舖設柏油，於民國67、8
    年間已有較小之水溝設置，後來經當時里長上級區公所轉呈
    被告台北市政府重作排水溝，即為現在之系爭如附圖A 部份
    所示之排水溝，比原有水溝較大、較漂亮等情。雖證人蔣劉
    桂枝記就陳金川里長所申請重作現行排水溝係由北投區公所
    或台北市政府所施作，惟以現行西安街1段313巷16弄面寬10
    米，巷弄通道兩邊之水溝蓋上所鑄為台北市政府公物，而31
    3巷6弄面寬4 米，其巷弄兩邊水溝蓋上所鑄為北投區公所公
    物等情，對照台北市政府與北投公所就市區道路管理維護權
    責之畫分，台北市政府負責管理寬超過8 米之道路，北投區
    公所負責面寬8 米以下之道路，復且參諸被告訴訟代理人於
    本院審理時亦陳稱：76年才有規定台北市政府制式的水溝蓋
    型式，故系爭水溝蓋一定是出現在76年以以後等情形以觀，
    系爭現有如附圖A 部份所示水溝應係於76年以後由被告台北
    市政府所屬工又局養護工程處所設置，應堪認定。被告否認
    系爭如附圖A 部份水溝係其設置，顯係迴避卸責之詞，並不
    足採。
  (三)系爭A 部份水溝即係被告所設置，現在仍為被告管理維護中
    ，而該水溝使用原告所有系爭土地，被告復不能舉證證明其
    有何使用系爭土地之權源，則原告主張被告所設置管理維護
    之如附圖A 所示水溝係無權占有，即屬真實可採，被告抗辯
    非無權占有，即非可採。
  (四)按所有人對於無權占有或侵奪其所有物者，得請求返還之。
　　對於妨害其所有權者，得請求除去之，民法第767 條定有明
　  文。原告系爭土地之所有人，被告為占用系爭土地之前開排
    小溝之管理維護人，被告占用使用系爭土地復無合法正當權
　  源，自屬無權占有，是原告訴請被告將占用系爭土地之如附
    圖A 部份所示之排水溝遷移，將該部份土地土地返還原告，
    自屬有據。
  (五)又按無法律上之原因而受利益，致他人受損害者，應返還其
    利益；不當得利之受領人，依其利益之性質或其他情形不能
    返還者，應償還其價額，民法第179條、第181條但書分別定
    有明文。又按無權占用他人之土地，可能獲得相當於租金之
    利益為社會通常之觀念，而土地所有人因此受有相當於租金
    之損害，自得依民法第179 條前段之規定，請求相當於租金
    之不當得利（最高法院61年台上字第1695號判例意旨參照）
    。再按租用基地建築房屋，其租金以不超過土地申報總價額
    年息百分之十為限，土地法第105 條、第97條規定甚明。又
    所謂土地之總價額，土地法施行法第25條規定，依法定地價
    ；而法定地價，依土地法第148 條規定，係為土地所有人依
    該法規定所申報之地價。又「舉辦規定地價或重新規定地價
    時，土地所有權人未於公告期間申報地價者，以公告地價百
    分之八十為其申報地價。」平均地權條例第16條亦定有明文
    。而查系爭土地89年7 月起至95年12月底止之公告地價每平
    方公尺均為39,100元，自96年1月起公告地價則調高為41,30
    0 元，有北市公告土地現值及公告地價查詢系統列印資料附
    卷可憑。又系爭土地95年1 月之公告土地現值為每平方公尺
    99, 600元，96年1 月之公合土地現值為106,000元，此有原
    告提出之土地登記謄本附卷可按。而系爭土地經本院現場勘
    驗之結果，前開占用系爭土地其地目為建，現供被告管理維
    護之排水溝之用，位於都市計畫公共設施用地綠地之旁邊，
    而該綠地現供作巷道使用，現場均為3、4層樓公寓房屋，屋
    齡2、30年之公寓房子，系爭土地距陽信商業銀行約300公尺
    、距自強綜合市場約200公尺等情，（見本院卷29頁、216頁
    勘驗筆錄及原告提出之勘驗現場照片），是綜合審酌土地之
    位置、工商業繁榮程度、被告利用土地之經濟價值及所受利
    益等因素，本院認被告使用系爭土地不當得利之價額計算，
    應以申報地價（即公告地價之80 %）之年息5%計算為相當，
    原告於起訴主張應以公告現值80% 計算，核與前揭土地法規
    定不符，且亦嫌過高。準此，原告得請求被告給付自92年8
    月20日（原告取得系爭　土地所有權之日）起，至95年9月3
    0日止之不當得利，於97,868元【計算式：39,100×80%=31,
    280（每平方公尺申報地價）；39,180×19.93=623,410（占
    有部份申報地價）；623,410 ×5%=31,171 （全年損害總額
    ）；31,171÷12=2,598（每月損害總額）（元以下四捨五入
    ，以下均同）】及自95年10月1日起至被告返還占用之系爭A
    部份土地之日止，按月以2,598 元計算之不當得利部份，均
    屬有據；逾前開請求金額部分，不應准許。
　(六)末按給付有確定期限者，債務人自期限屆滿時起，負遲延責
    任。給付無確定期限者，債務人於債權人得請求給付時，經
    其催告而未為給付，自受催告時起，負遲延責任。其經債權
    人起訴而送達訴狀，或依督促程序送達支付命令，或為其他
    相類之行為者，與催告有同一之效力。民法第229 條定有明
    文。又遲延之債務，以支付金錢為標的者，債權人得請求依
    法定利率計算之遲延利息；但約定利率較高者，仍從其約定
    利率；而應付利息之債務，其利率未經約定，亦無法律可據
    者，週年利率為5%，亦為同法第233 條第1 項及第203 條所
    明定。而原告於95年3 月29日起訴狀中請求相當於租金之損
    害金應准許部分即92年8 月20日起至95年3 月31日止之損害
    金81 ,386 元部份，原告請求自起訴狀繕本送達被告翌日即
    95年6 月14日起清償日按年利百分之五計算之法定遲延利息
    部分，暨原告於95年9 月21日準備狀擴張請求之自95年4 月
    1 日起至95年9 月30日不當得利損害金16,482元部份，原告
    請求依年利5%併計法定遲延利息部份，應以該準備狀繕本送
    達（依原告95年9 月21日所提出之準備狀記載繕本已送達對
    造等語，而原告訴訟代理人及被告訴訟代理人事務所均在台
    北市，一般情形，於寄送之翌日即可送達，因此，該準備狀
    繕本送達被告訴訟代理人之時日應為95年9 月22日）被告之
    翌日即95年9 月23日起至清償日止部份為限，應予准許，其
    餘法定遲延利息即自95年6 月14日起95年9 月22日止按年利
    5%計算之法定遲延利息部份之請求，於法無據，不應准許。
  (七)從而，原告本於所有權之作用，依民法第767 條規定，請求
    被告應將系爭坐落台北市○○區○○段2小段439地號土地，
    如附圖A部份所示面積19.93平方公尺之水溝遷移，並將占用
    之土地返還原告；另依不當得利法律關係，訴請被告應給付
    原告97,868元，及其中81,386元自95年6月14日起，其中16,
    482元部份自95年9月23日起，均至清償日止，按年息5%計算
    之利息；並自95年10月1日起，至被告返還系爭如附圖A所示
    部份土地予原告之日止，按月給付原告2,598 元部份，為有
    理由，應予准許；其逾上述部分之請求，為無理由，應予駁
    回。
丑、有關如附圖E部份所示柏油路面部份：
一、經查原告所有系爭土地如附圖E部份所示面積25.77平方公尺
    柏油路面，係被告於民國95年4 月間應當地榮光里里長蔣劉
    桂枝於94年間經由台北市北投區公所轉向被告所屬台北市政
    府工務局養護工程處申請協助舖設，此有兩造所不爭之事實
    ，並有被告提出之北投區公所函暨蔣劉桂枝所立之切結書影
    本在卷可佐。而據證蔣劉桂枝於本院審理證稱：「（被告訴
    訟代理人問：在95年4 月間是否向台北市政府申請在台北市
    北投區○○街○段313 巷16弄處作一個柏油更新的動作？）
    有，因為路面太爛了，里民要求我要重鋪。．．」、「（被
    告訴訟代理人問：95年4 月期間申請鋪柏油時，原告房子如
    複丈圖E、C部分台北市政府是否有刻意不鋪該段的柏油？）
    有鋪柏油，．．剛開始鋪柏油時原告的太太有說這是他們的
    土地不要鋪，但後來又拜託鋪柏油的工人幫他們鋪。95年4
    月我是向區公所經建課拜託鋪柏油的，區公所再轉達到市政
    府。．．」等語，而原告亦陳稱：「舖柏油當天我有主張這
    是我的土地，我不願意舖柏油，但是里民就圍過來給我太太
    壓力，我太太一害怕就說叫工人看著辦，意思是工人舖柏油
    或不舖油都可以，我是無奈中才讓工人舖柏油的。」等語，
    足見系爭E 部份土地上之柏油確係被告所屬養護工程處舖路
    工人在經原告太太明示或默示同意下舖設，在舖柏油之前，
    原告尚有表明土地係伊所有，不要舖設柏油等語，準此亦足
    以證明系爭E 部份土地尚在原告管理控制中，並無受被告侵
    奪而排除原告占有之情形。嗣於被告所屬舖設柏油工人應原
    告之妻所請或同意舖設柏油後，如附圖E部份土地與鄰地454
    地號土地即313 巷16弄之巷道綠地部分，固均因舖設柏油而
    連成一片，而可能成為鄰近路過之人、車可以通行使用之狀
    態，惟本院以柏油路面係附黏於原告之土地上，已成為原告
    土地之成分，於原告而言，其仍得使用該部份土地，或作為
    停車之用，或亦可擺設盆栽排除他人使用，原告基於土地所
    有權而得對該土地為占有、利用之權限，並未遭無權占有或
    侵奪，至為明確。是以，原告主張被告無權占有如附圖E 部
    份所示土地，即非真實可採，被告所辯並未無權占有原告系
    爭所有系爭E部份土地，堪以採信。
二、本件被告所屬工務局養護工程處舖設柏油之工人係應原告之
    妻之意思在如附圖E 部份所示土地舖設柏油路，並非無權占
    有，已如前述，則原告主張被告係無權占有其所有如附圖E
    部份所示面積25.77 平方公尺土地，訴請被告將其上之柏油
    路面刨除，將土地返還原告部份，及另依不當得利之法律關
    係，請求被告給付上開柏油路面使用面積依95年土地公告現
    值每平方公尺99,600元之80% 之計算之土地申報地價總額之
    年息5%計算自92年8月20日起至95年9月30日止之相當於租金
    不當得利損害金316,559 元暨自起訴狀繕本送達翌日起至清
    償日止，按年息5%計算之利息及自95年10月1 日起至返還前
    述土地之日止，按月給付8,557 元之損害金部份，均嫌無據
    ，應以駁回。
陸、本件事證已臻明確，其餘兩造主張、陳述暨所提之證據，經
    審酌均與本院前揭判斷不生影響，爰不一一論列，附此敘明
    。
柒、據上論結，本件原告之訴為一部有理由，一部無理由，並依
    民事訴訟法第79條，判決如主文。
中　　華　　民　　國　　96　　年　　10　　月　　31　　日
                  民事第一庭  法  官  洪舜帆
以上正本證明與原本無異。
如對本判決上訴，應於判決送達後20日內向本院提出上訴狀。
中　　華　　民　　國　　97　　年　　 4　　月　　 1　　日
                              書記官  李明章
